【裁判字號】    95,台上,2901
【裁判日期】    950525
【裁判案由】    殺人
【裁判全文】
最高法院刑事判決            九十五年度台上字第二九０一號
    上  訴  人  甲○○
                        19巷.
                        （另案於台灣台南監獄台南分監執行
                        中）
    選任辯護人  陳俊偉律師
                林文淵律師
上列上訴人因殺人案件，不服台灣高等法院台南分院中華民國九
十四年十二月二十九日第二審判決（九十二年度上重訴字第一０
九五號，起訴案號：台灣嘉義地方法院檢察署九十年度偵字第六
二０九號、九十一年度偵字第三七０號），提起上訴，本院判決
如下：
    主  文
原判決撤銷，發回台灣高等法院台南分院。
    理  由
本件原判決認定上訴人甲○○與被害人蘇秋美於民國九十年五月
二十日結婚，上訴人為圖謀高額之保險金利益，竟意圖為自己不
法之所有，基於概括犯意，自八十九年十月間起，即以被害人為
被保險人，以上訴人為受益人，分別向安泰人壽、新光人壽投保
人壽保險附加高額意外險，總投保金額高達新台幣三千二百五十
萬元。九十年八月二十五日，上訴人與被害人返回嘉義縣六腳鄉
蘇厝村蘇厝寮一七六號蘇女之娘家，次日晚上十時三十分許，趁
被害人父親蘇海化、母親蘇陳里就寢後，暗中將第二級毒品「伽
瑪－羥基丁酸（簡稱ＧＨＢ）」攙入牛乳內予被害人飲用，迨被
害人陷入昏迷，即基於燒死被害人之故意，且預見可能燒死被害
人腹內胎兒及同在屋內之蘇海化、蘇陳里而不違反其本意，先至
屋外拿取預藏之內盛不詳成分「汽油類」縱火劑原料之國光牌四
公升機油桶三罐進屋，以不詳方法，調配「汽油類」縱火劑，再
潑灑至昏迷中被害人之顏面、胸、腹、四肢等處，又將原置放在
被害人臥室內棉被搬至客廳內電視矮櫃前方（矮櫃西北側），將
其中之機油一罐夾放在該棉被內，一罐置放在客廳內靠廚房門側
（即上開棉被西側），另一罐置放在電視機矮櫃上靠牆角處（即
該客廳東南角側），再以預藏拖鞋、排炮、牛皮紙條等，切開排
炮，抽取黑色火藥，置於電視機矮櫃下之杯、盤置物格內，製造
「遲延點燃」汽油類縱火劑之點火裝置，再行點燃蚊香。為取得
不在場證明，於當日晚上十一時五十分許，佯稱腹痛，主動要求
妻舅蘇吉郎駕車將之載往中國醫藥大學附設北港醫院急診，而上
開住處經上訴人以遲延後則引燃「汽油類」起火，於九十年八月
二十七日零時二十五分許，為路人林明宏發現呼喊，蘇海化、蘇
陳里二人及時逃離火場。被害人因ＧＨＢ毒品作用，昏迷不醒，
無從逃離，與其腹內胎兒葬身火窟，該住處經搶救後僅部分受損
，整體結構仍完整而未達於放火既遂之程度。經檢察官會同法醫
師解剖屍體，並採集血液、胃內容物、火災現場瓷杯內牛乳送驗
，警、消人員亦陸續在現場發現燒燬之機油罐、黏有排炮及引線
之拖鞋、排炮、牛皮紙條等物品等情。因而撤銷第一審之科刑判
決，改判仍論處上訴人甲○○殺人罪刑（死刑），固非無見。
惟查：(一)原審係依法務部法醫研究所之鑑定書、台灣雲林地方法
院檢察署檢察官製有勘驗筆錄、驗斷書、該檢察署檢察官會同法
醫師，於九十年九月四日解剖被害人屍體並採集屍體血液、胃內
容物、火災現場扣得瓷杯中牛乳送驗，結果均呈第二級毒品ＧＨ
Ｂ陽性反應，血液中所含ＧＨＢ濃度，為每毫升九十五點一優克
（即ｕｇ），胃內容物含微量ＧＨＢ，牛乳檢體中所含ＧＨＢ濃
度為每毫升二十六‧七優克，以證明被害人係生前飲用含有第二
級毒品ＧＨＢ牛乳後，在重度昏迷狀態下遭火焚身亡等證據資料
為論罪之主要依據。但上訴人堅決否認上開犯行，並辯稱：其未
將ＧＨＢ藥物摻入被害人所飲用之牛乳中，並引用證人王光全所
證：牛乳內及被害人血液內檢測出之ＧＨＢ成份，非上訴人將Ｇ
ＨＢ摻入於牛奶中供被害人飲用，而係牛乳本身直接或間接含有
ＧＨＢ之成分，血液中ＧＨＢ成分係由於屍體內源代謝作用所產
生。並依學理說明，認一般人喝下ＧＨＢ濃度26.7ug/ml 之牛乳
，並無法使血液中ＧＨＢ濃度達到95.1ug/ml 之程度；及依國外
解剖研究，ＧＨＢ濃度最低可以看到個位數，有的可以看到百位
數，個人的變易很大；牛奶ＧＨＢ26.7ug/ml 的濃度劑量非常小
，對人體不會有影響，要到總量約一百毫克才有影響等語。相關
之文件亦有「因為人體死後經由內源代謝產生的ＧＨＢ濃度會立
即顯著地增加……在一次的隨機抽樣，從二十個屍體血液樣本中
，發現有十五個（沒有攝取服用ＧＨＢ）其血液ＧＨＢ濃度從3.
2-168mg/L ……」；「初步的研究已經顯示可觀的ＧＨＢ量在隨
機的屍體樣本中發現，而且這些屍體樣本並沒有使用ＧＨＢ的嫌
疑」「……但肉類，豆類，穀類，牛奶，奶酪或蛋等食物絕對含
有過度的ＧＨＢ類似物」之記載（見原審卷(四)第二六頁起，卷(三)
第二二九、二三０頁，卷(一)第七九、二四四、二四六、一二六頁
），否認有暗中將ＧＨＢ攙入牛乳內予被害人飲用等語。上開相
關之事證，相互扞格，原審為釐清上開爭議，曾就牛乳本身是否
含有ＧＨＢ成分？本案扣得之牛乳檢體中之ＧＨＢ濃度僅26.7ug
/ml ，被害人喝下牛乳，是否能造成屍體血液之ＧＨＢ濃度高達
95.1ug/ml ？依杯內牛乳ＧＨＢ濃度及瓷杯容量，能否推算死者
所攝取之ＧＨＢ量是否足以致昏迷？屍體內ＧＨＢ含量是否會與
時俱增？是否屍體之內源代謝作用使ＧＨＢ濃度增高，可以增高
到多少？及死者血液之採樣時間距離死亡時間多久？等相關疑點
，於九十四年十一月一日函請法務部法醫研究所予以鑑定說明，
有函詢文可按（見原審卷(四)第一三三頁），原審未待上開鑑定結
果函復前（按法務部法醫研究所遲至原審判決後之九十五年一月
十六日始行函復），遽行判決。亦未敘明王光全所證上情不足採
信之理由，自有調查職責未盡及理由不備之違法。(二)上訴人於警
詢及審理中自述：其於九十年八月二十六日二十三時四十分許，
因嚴重腹痛，寢前約腹瀉三、四次，且有嘔吐現象，吃了三匙行
軍散後不久，肚子又開始疼痛，要向蘇吉郎拿征露丸，他說沒有
，之後想吐但吐不出來，時值夜深無法購得藥品，乃搭乘蘇吉郎
轎車往北港媽祖醫院就醫等語（詳四一０四一號警卷第一、五、
六頁，第一審卷(一)第三０至三五頁）。而中國醫藥大學北港附設
醫院九十三年三月二十五日九三院醫事字第０三四號函載明：上
訴人到院經診斷為急性腸胃炎，腹瀉會造成低鉀離子。當天所作
之生化檢查顯示，上訴人之鉀離子為三‧一mm01/L，較之為三‧
五至五‧一mm01/L之正常值為低（見原審卷(二)第六二頁，四一０
四一號警卷第七八頁）。似認上訴人於就醫時有低離子之現象。
但證人即中國醫藥大學北港附設醫院醫師楊清鎮於偵查中檢視上
訴人之急診就醫病歷、血清檢驗單、急檢生化檢驗單等證據後證
稱，上訴人當時發炎指數（即ＣＲＰ指數）係小於每十分之一公
升０‧一毫克，白血球指數（即ＷＢＣ指數）為八‧三四，乘十
的三次方優升（即ｕｌ），其餘如鈉、氯、腎功能、血醣指數均
屬正常，依一般醫學知識，倘若患者具有發炎症狀，發炎指數（
即ＣＲＰ指數）應大於十，白血球指數（即ＷＢＣ指數）亦會大
於十‧０乘十的三次方優升，上訴人上揭指數，明顯低於標準，
應無胃部發炎跡象等語不符（詳六二０九號偵查卷第一四二至一
四四頁及原判決第二八頁），上開事證相互扞格而不相符合，究
以何者為可採，自待調查審認。(三)刑法第一百七十三條第一項之
放火罪，係指行為人放火燒燬現供人使用之住宅，或現有人所在
之建築物；礦坑、火車、電車，或其他供水、陸、空公眾運輸之
舟、車、航空機者之謂。所謂放火燒燬，係指因火力燃燒，致其
物已喪失其效用者而言。若放火之行為，未使房屋達於喪失效用
之程度，則屬該條第三項之未遂犯。查原判決認定上訴人為詐領
保險金，放火燒燬現供人使用之住宅而燒死被害人與腹內胎兒，
上開住宅內之物品雖部分遭燒燬，但房屋之結構尚在，尚未達於
喪失房屋效用之程度，認上訴人所為係牽連犯有殺人及放火燒燬
現供人使用住宅未遂罪等語。但依嘉義縣消防局之火災調查報告
摘要所示，上開房屋受燒後石棉瓦屋頂受燒破裂，客廳內物品燒
燬嚴重；現場照片亦顯示上情無誤（見六二０九號偵查卷第一一
、七四、七八、七九頁），則上開住宅是否未達於喪失效用之程
度，攸關放火罪是否達於既遂之認定與法律之適用，原審未待調
查審認，遽行判決，調查職責，尚有未盡。以上違誤或為上訴意
旨所指摘，或為本院得依職權調查之事項，應認原判決有撤銷發
回更審之原因。又上訴人被訴詐欺未遂罪部分，雖屬刑事訴訟法
第三百七十六條第四款所列之案件，但公訴人認此部分與殺人罪
有方法結果之牽連關係，屬裁判上一罪，則基於審判不可分之原
則，併予發回，附此敘明。
據上論結，應依刑事訴訟法第三百九十七條、第四百零一條，判
決如主文。
中    華    民    國  九十五  年    五    月  二十五  日
                      最高法院刑事第五庭
                          審判長法官  莊  登  照
                                法官  洪  明  輝
                                法官  黃  一  鑫
                                法官  林  秀  夫
                                法官  徐  昌  錦
      本件正本證明與原本無異
                                      書  記  官
中    華    民    國  九十五  年    六    月    一    日
                                                    Ａ


司法院資訊處製作；財團法人民間司法改革基金會備份。
